ACORDAO-COMPLETO-2554817

ACÓRDÃO 6104/2022 ATA 35/2022 - SEGUNDA CÂMARA

VISTOS, relatados e discutidos estes autos em que se analisa ato de concessão de aposentadoria emitido pela Fundação Instituto Brasileiro de Geografia e Estatística em benefício do Sr. José Carlos Jesus de Oliveira. 
ACORDAM os Ministros do Tribunal de Contas da União, reunidos em Sessão da 2ª Câmara, ante as razões expostas pelo Relator, e com fulcro nos incisos III e IX do art. 71 da Constituição Federal e nos arts. 1º, inciso V, e 39, inciso II, da Lei 8.443/1992, c/c o art. 259, inciso II, do Regimento Interno/TCU, em:
9.1. considerar ilegal a concessão de aposentadoria em favor do Sr. José Carlos Jesus de Oliveira e negar registro ao correspondente ato; 
9.2. esclarecer à entidade de origem que, a despeito da negativa de registro da aposentadoria do interessado, a rubrica judicial referente à GDIBGE (Gratificação de Desempenho em Atividade de Pesquisa, Produção e Análise, Gestão e Infraestrutura de Informações Geográficas e Estatísticas) , por estar sendo calculada em conformidade com a decisão judicial transitada em julgado e com o acordo homologado em fase de cumprimento de sentença, poderá subsistir, sendo desnecessária, portanto, a emissão de novo ato concessório; e 
9.3. determinar à Fundação Instituto Brasileiro de Geografia e Estatística que, no prazo de 15 (quinze) dias contados da notificação deste acórdão, dê ciência desta deliberação ao interessado.

Ato de concessão de aposentadoria em que se discute o pagamento da Gratificação de Desempenho em Atividade de Pesquisa, Produção e Análise, Gestão e Infraestrutura de Informações Geográficas e Estatísticas  GDIBGE.

Segunda Câmara

Fundação Instituto Brasileiro de Geografia e Estatística - IBGE.

3. Interessado: José Carlos Jesus de Oliveira (XXX.271.087-XX).

13.1. Ministros presentes: Bruno Dantas (Presidente), Aroldo Cedraz e Antonio Anastasia.
13.2. Ministro-Substituto convocado: Marcos Bemquerer Costa (Relator).

MARCOS BEMQUERER

Adoto como Relatório, com os pertinentes ajustes de forma, parte da instrução da Secretaria de Fiscalização de Integridade de Atos e Pagamentos de Pessoal e de Benefícios Sociais - Sefip, por meio da qual a concessão de aposentadoria objeto destes autos foi assim analisada (peças 5 e 6) : 
"Exame das Constatações
9. Ato: 33672/2018 - Inicial - Interessado (a) : JOSÉ CARLOS JESUS DE OLIVEIRA - CPF: XXX.271.087-XX
9.1. Parecer do Controle Interno: considerar o ato legal.
9.2. Constatações e análises: 
9.2.1. Houve o registro de pelo menos uma rubrica com 'Denominação para análise pelo TCU = Decisão judicial (16171 - DECISAO JUDICIAL TRANS JUG APO (Decisão judicial - Outros) - R$ 2.194,80) .
a. Justificativa do Gestor de Pessoal: não há. Verificação efetuada no âmbito do TCU.
b. Análise do Controle Interno:  não há. Verificação efetuada no âmbito do TCU.
c. Análise da Equipe Técnica: ilegal.
Em decisão liminar emitida em sede de recurso de apelação, foi concedida a extensão de gratificação (GDIBGE) paga aos ativos para os inativos. O dispositivo da decisão foi exarado nos seguintes termos (pg. 12 do ato) :
'...dou provimento ao recurso de apelação para, ao julgar procedente o pedido contido na petição inicial, conceder a segurança pleiteada para determinar que a autoridade impetrada promova o pagamento aos substituídos (a saber, aos aposentados e pensionistas do IBGE associados a Associação impetrante) , da parcela denominada GDIBGE na mesma proporção que é paga aos servidores em atividade mencionados no art. 80 da Lei n 11.355/2006.'
A União interpôs agravo interno contra a decisão acima descrita, o qual foi improvido (pg. 18 do ato) .
No âmbito do TCU, o Acórdão 1565/2022-TCU-Primeira Câmara (relator Ministro Jorge Oliveira) considerou ilegal a rubrica judicial em análise, mas não determinou sua exclusão. O Ministro-relator, em seu Voto, justificou a questão nos seguintes termos; considerando que, no caso analisado, a GIBGE era referente ao cargo de nível médio e, neste ato, o cargo em questão é de nível superior:
'9. Vamos aos números.
10. O valor máximo da gratificação é R$ 1.668,00. O servidor, aposentado com fundamento no art. 3º da EC 47/2005, recebe em seu contracheque 50% desse montante: R$ 834,00. Adicionalmente, consta a rubrica 'DECISAO JUDICIAL TRANS JUG APO', no valor de R$ 667,20.
11. A quantia decorre do acordo firmado na fase de execução judicial da sentença, cujo Termo de Audiência se encontra à peça 3, p. 20 [vide pg. 21 do ato]. Extraio de lá o seguinte trecho:
'Por ambas as partes, foi acordado que a execução do julgado dar-se-á da seguinte forma: será criada uma rubrica a título de cumprimento de decisão judicial e a gratificação a ser paga sob tal rubrica, somada à gratificação hoje percebida pelos inativos, deverá corresponder a 100% da gratificação institucional em vigor paga aos servidores ativos e ainda à metade da gratificação individual em seu percentual máximo, conforme cada período de avaliação considerado.'
12. O que foi acordado, portanto, é que os aposentados recebem a parcela institucional integral (80 pts) e 50% da individual (10 pts) : 90 pontos multiplicado por R$ 16,68, totalizando R$ 1.501,20. A verba constante do contracheque referente à ação judicial (R$ 667,20) corresponde, portanto, à diferença entre os 50% previstos no art. 149 da Lei 11.355/2006, como mencionado acima (R$ 834,00) , e R$ 1.501,20'.
Considerando a tabela salarial anexa ao ato, o ajuste do raciocínio exposto pelo Ministro-relator considerando o cargo de nível superior seria o pagamento da parcela institucional (ou seja, 80pts - R$ 4.389,60) , acrescido de 10 pts (metade da parcela individual - R$ 548,70) , totalizando R$ 4.938,30; que é justamente a soma das rubricas de decisão judicial (R$ 2.194,80) e de 'GDIBGE' (R$ 2.743,50) paga ao interessado - ref. 7/2022 - vide id 'folha' anexo ao ato.
Destarte, será proposto que o ato seja apreciado pela ilegalidade; sem, contudo, determinar a sua exclusão.
9.2.2. Houve o registro de pelo menos uma rubrica com 'Denominação para análise pelo TCU = Vantagem de caráter pessoal (82107 - VPNI ART.62-A LEI 8112/90 - AP (Vantagem de caráter pessoal - VPNI art. 62-A Lei 8.112/90) - R$ 921,06) '.
a. Justificativa do Gestor de Pessoal: não há. Verificação efetuada no âmbito do TCU.
b. Análise do Controle Interno: não há. Verificação efetuada no âmbito do TCU.
c. Análise da Equipe Técnica: legal.
A concessão da vantagem de quintos ou décimos está em consonância com a jurisprudência deste Tribunal e os critérios das Leis 8.911/1994 e 9.624/1998 (os períodos anteriores a 8/4/1998 são suficientes para a incorporação da vantagem de quintos) .
9.3. O quadro resumo de ocorrências e, quando for o caso, o detalhamento da norma legal e da jurisprudência para as inconsistências acima elencadas encontra-se no anexo II dessa instrução. 
	 (...) 
CONCLUSÃO
10. A abrangência e a profundidade das verificações levadas a efeito fundamentam a  convicção de que o ato 33672/2018 pode ser apreciado pela ilegalidade, em razão das irregularidades apontadas no item Exame das Constatações desta instrução, que representam afronta à legislação e à jurisprudência de referência.
PROPOSTA DE ENCAMINHAMENTO
11. Ante o exposto, com fundamento no art. 71, inciso III, da Constituição Federal, no art. 1º, inciso V, e art. 39, inciso II, da Lei 8.443/1992, no art. 260 do Regimento Interno do Tribunal de Contas da União, propõe-se: 
11.1. considerar ILEGAL a aposentadoria 33672/2018 - Inicial de JOSÉ CARLOS JESUS DE OLIVEIRA do quadro de pessoal da Fundação Instituto Brasileiro de Geografia e Estatística, e recusar registro ao correspondente ato (...) ; 
	11.2. com fulcro no art. 262, caput, do Regimento Interno deste Tribunal, determinar à Fundação Instituto Brasileiro de Geografia e Estatística que: 
	11.2.1. informe o teor do acórdão que vier a ser prolatado, encaminhando ao TCU, no prazo de trinta dias, comprovante da data de ciência pelo interessado, nos termos do art. 4º, § 3º, da Resolução TCU 170/2004;
	11.2.2. dispense a devolução dos valores indevidamente recebidos de boa-fé até a data da ciência pela Fundação Instituto Brasileiro de Geografia e Estatística do acórdão que vier a ser proferido, com base no Enunciado 106 da Súmula da Jurisprudência do TCU."
2.	O Ministério Público junto ao TCU, representado pela Procuradora-Geral Cristina Machado da Costa e Silva, manifestou-se de acordo com a proposta da Sefip (peça 7) . 
	É o Relatório.

não há.

Procuradora-Geral Cristina Machado da Costa e Silva.

PESSOAL. APOSENTADORIA. PAGAMENTO DE GRATIFICAÇÃO DE DESEMPENHO (GDIBGE) EM PATAMAR ACIMA DO LEGALMENTE PREVISTO. RUBRICA ASSEGURADA POR SENTENÇA JUDICIAL TRANSITADA EM JULGADO. ILEGALIDADE DO ATO. RECUSA DO CORRESPONDENTE REGISTRO.

APOSENTADORIA (APOS)

Secretaria de Fiscalização de Integridade de Atos e Pagamentos de Pessoal e de Benefícios Sociais (Sefip).

Em apreciação ato de concessão inicial de aposentadoria emitido pela Fundação Instituto Brasileiro de Geografia e Estatística - IBGE em benefício do Sr. José Carlos Jesus de Oliveira, ex-ocupante do cargo de tecnologista em informações geográficas e estatísticas. 
2.	A Secretaria de Fiscalização de Integridade de Atos e Pagamentos de Pessoal e de Benefícios Sociais - Sefip concluiu pela ilegalidade da concessão, em decorrência do pagamento da rubrica de Gratificação de Desempenho em Atividade de Pesquisa, Produção e Análise, Gestão e Infraestrutura de Informações Geográficas e Estatísticas (GDIBGE) ao inativo na mesma proporção que o valor pago aos servidores em atividade. 
3.	No entanto, a unidade técnica informa que tal gratificação está lastreada em decisão judicial transitada em julgado em 09/08/2011, peça 3, p. 6 (Processo 0002254-59.2009.4.02.5101, Tribunal Regional Federal da 2ª Região - TRF-2ª Região) , em que a Associação Nacional dos Aposentados e Pensionistas do IBGE obteve decisão judicial favorável aos seus filiados, no sentido de que seja paga a parcela denominada GDIBGE aos inativos na mesma proporção que é paga aos servidores em atividade.
4.	Nesse esteio, a unidade instrutiva propôs a ilegalidade da concessão de aposentadoria, com a negativa do registro do correspondente ato, porém sem determinação para a supressão da rubrica da GDIBGE, em atenção à mencionada decisão judicial transitada em julgado que a ampara (peças 5 e 6) . 
5.	O Ministério Público junto ao TCU manifestou-se de acordo com a proposta da Sefip (peça 7) .
6.	Sobre a Gratificação de Desempenho em Atividade de Pesquisa, Produção e Análise, Gestão e Infraestrutura de Informações Geográficas e Estatísticas (GDIBGE) , o art. 149, inciso II, alínea a, da Lei 11.355/2006, assim dispõe, verbis:
"Art. 149. Para fins de incorporação das gratificações de desempenho a que se referem os arts. 34, 61, 80 e 100 desta Lei aos proventos de aposentadoria ou às pensões, serão adotados os seguintes critérios:
	I - para as aposentadorias concedidas e pensões instituídas até 19 de fevereiro de 2004, a gratificação será correspondente a 50% (cinquenta por cento) do valor máximo do respectivo nível, classe e padrão;
	II - para as aposentadorias concedidas e pensões instituídas após 19 de fevereiro de 2004:
	a) quando ao servidor que deu origem à aposentadoria ou à pensão se aplicar o disposto nos arts. 3º e 6º da Emenda Constitucional 41, de 19 de dezembro de 2003, e no art. 3º da Emenda Constitucional 47, de 5 de julho de 2005, aplicar-se-á o percentual constante no inciso I do caput deste artigo;
	b) aos demais aplicar-se-á, para fins de cálculo das aposentadorias e pensões, o disposto na Lei 10.887, de 18 de junho de 2004."
7.	Compulsando os autos, verifico que o Sr. José Carlos Jesus de Oliveira foi aposentado com fundamento no art. 3º da EC 47/2005 (peça 3, p. 2) . Incide, portanto, o inciso I do dispositivo transcrito acima, de tal forma que a gratificação deveria ser de no máximo 50% do valor máximo do respectivo nível, classe e padrão, o que corresponde a R$ 2.743,50 (rubrica "82470-GDIBGE-ART. 80, LEI 11355/06", peça 3, p. 4) .
8.	Todavia, considerando que consta, também, do ato de aposentação em tela a rubrica "16171-DECISAO JUDICIAL TRANS JUG" (R$ 2.194,50) , ao inativo não se aplica a parcela da GDIBGE correspondente ao desempenho individual, prevista no art. 80 da Lei 11.355/2006, segundo o qual a referida gratificação tem a seguinte composição para o servidor ativo: a) "I - até 20 (vinte) pontos serão atribuídos em função dos resultados obtidos na avaliação de desempenho individual;" e b) "até 80 (oitenta) pontos serão atribuídos em função dos resultados obtidos na avaliação de desempenho institucional".
9.	No entanto, é importante assinalar que, inconformada com essa diferenciação legal, a Associação Nacional dos Aposentados e Pensionistas do Fundação Instituto Brasileiro de Geografia e Estatística ingressou com a ação judicial 2009.51.01.002254-6, que tramitou na 24ª Vara Federal do Rio de Janeiro, requerendo que a vantagem em questão fosse estendida aos inativos e pensionistas na mesma proporção paga aos servidores em atividade. A referida agremiação, em sede de apelação, logrou êxito em seu pedido, tendo a decisão judicial transitado em julgado (peça 3, p. 7-19) . 
10.	Do acordo firmado na fase de execução judicial da sentença, cujo Termo de Audiência Especial se encontra à peça 3, p. 21/22, extraio o seguinte trecho:
"Por ambas as partes, foi acordado que a execução do julgado dar-se-á da seguinte forma: será criada uma rubrica a título de cumprimento de decisão judicial e a gratificação a ser paga sob tal rubrica, somada à gratificação hoje percebida pelos inativos, deverá corresponder a 100% da gratificação institucional em vigor paga aos servidores ativos e ainda à metade da gratificação individual em seu percentual máximo, conforme cada período de avaliação considerado." (grifos acrescidos)	
11.	Em síntese, o que foi acordado é que os aposentados devem receber a parcela institucional integral (80 pontos) e 50% da individual (10 pontos) , somando 90 pontos, que multiplicados por R$ 54,87 (ponto da GDIBGE para o cargo do interessado, ver Anexo XV-A da Lei 11.355/2006) totalizam R$ 4.938,30. Como visto acima, a rubrica "16171-DECISAO JUDICIAL TRANS JUG", constante do ato em questão (R$ 2.194,80, peça 3, p. 4) , corresponde, portanto, à diferença entre esse valor total (R$ 4.938,30) e os 50% previstos no art. 149 da Lei 11.355/2006 (R$ 2.743,50, rubrica "82470-GDIBGE-ART. 80, LEI 11355/06") .
12.	Nada obstante o acerto no cálculo da GDIBGE nos termos da decisão judicial, cumpre ressaltar que a aludida gratificação vem sendo paga ao interessado em desacordo com a lei de regência (art. 149 da Lei 11.355/2006) , razão pela qual a concessão de aposentadoria deve ser considerada ilegal, com a negativa de registro do ato correspondente, sem contudo determinar a cessação dos pagamentos dos proventos tampouco a emissão de novo ato, em virtude da coisa julgada, na linha dos pareceres exarados nos autos. Nesse mesmo sentido, cito os recentes Acórdão 3206/2022-TCU-Primeira Câmara, relator Ministro-Substituto Augusto Sherman Cavalcanti; 3133/2022 - Segunda Câmara, relator Ministro Antônio Anastasia; 3011 e 3013/2022- Segunda Câmara; relator Ministro Aroldo Cedraz, e 3203/2022 - Segunda Câmara, este último de minha relatoria.
13.	Por fim, esclareço que o ato em questão deu entrada nesta Corte de Contas em 2022, não se aplicando a sistemática definida pelo Plenário, mediante o Acórdão 122/2021 (relator Ministro Walton Alencar Rodrigues) , na linha de observar o Recurso Extraordinário 636.553, em que foi fixado prazo de cinco anos para que o TCU registre os atos de concessão inicial de aposentadoria, reforma ou pensão, após o qual serão considerados "tacitamente registrados", podendo posteriormente o ato que contenha alguma ilegalidade ser submetido ao procedimento de revisão de ofício, com base no art. 54 da Lei 9.784/1999 c/c o art. 260, § 2º, do Regimento Interno/TCU. 
	Ante o exposto, voto por que seja adotada a deliberação que ora submeto a este Colegiado.
  	
TCU, Sala das Sessões, em 4 de outubro de 2022.
MARCOS BEMQUERER COSTA
Relator